臺灣高等法院刑事裁定
111年度毒抗字第829號
抗  告  人  吳志彬




上列抗告人即被告因聲請施以強制戒治案件，不服臺灣新北地方
法院111年度毒聲字第1010號，中華民國111年8月29日裁定（聲
請案號：臺灣新北地方檢察署111年度毒偵緝字第1482號、第148
3號、第1484號、第1485號、第1486號、111年度聲戒字第182號
），提起抗告，本院裁定如下：
    主  文
抗告駁回。
    理  由
一、原裁定意旨略以：抗告人即被告吳志彬前因施用第二級毒品
    案件，經原審法院以110年度毒聲字第1064號裁定送觀察、
    勒戒後，認有繼續施用毒品傾向，依毒品危害防制條例第20
    條第2項後段規定，裁定被告令入戒治處所施以強制戒治，
    其期間為6個月以上，至無繼續強制戒治之必要為止，但最
    長不得逾1年等語。
二、抗告意旨略以：被告自111年7月14日入監勒戒期間已逾2月
    ，勒戒期間均配合所方作息，無不良紀錄，實無繼續施用毒
    品之傾向，且本案勒戒結束後尚有其他案件須執行，何能繼
    續施用毒品。被告雖有多項毒品前科，然觀勒、戒治程序立
    法精神係勸人向善，而非採用強制監禁，被告在監服刑迄今
    已受輔導員教誨，也將心情調適，懇請撤銷強制戒治之裁定
    ，給予被告自新之機會云云。
三、按犯施用第一、二級毒品之罪者，檢察官應聲請法院裁定，
    令被告入勒戒處所觀察、勒戒，其期間不得逾2月；觀察、
    勒戒後，檢察官依據勒戒處所之陳報，認受觀察、勒戒人有
    繼續施用毒品傾向者，檢察官應聲請法院裁定令入戒治處所
    強制戒治，其期間為6個月以上，至無繼續強制戒治之必要
    為止，但最長不得逾1年，毒品危害防制條例第20條第1項、
    第2項後段規定明確。至於有無繼續施用毒品傾向之評估標
    準，乃以受勒戒人勒戒後之結果，併參酌勒戒前之各種情況
    ，作為評估之依據。依法務部於110年3月26日以法矯字第11
    006001760號函修正頒布「有無繼續施用毒品傾向評估標準
    紀錄表」、「有無繼續施用毒品傾向評估標準評分說明手冊
    」，上開評分說明手冊載明判定之原則：「受觀察勒戒人入
    所後，經過2週時間的觀察、勒戒，由處所及醫療人員依據
    其各項紀錄、資料及觀察勒戒期間之行為表現，加以評分。
    在勒戒人入所4-6週後，可再做一次評估以做必要之評分修
    正。每一大項皆有靜態因子與動態因子。先以靜態因子分數
    評分，靜態因子分數總分在60分（含）以上為『有繼續施用
    毒品傾向』；60分以下，與動態因子分數相加，如果總分在6
    0分（含）以上，為『有繼續施用毒品傾向』」，又評估標準
    紀錄表及說明手冊中「前科紀錄與行為表現」之第1題及第3
    題之計分方式修正如下(餘無修正)：㈠第1項「毒品犯罪相關
    司法紀錄」：計分方式修正為每筆(次)5分，總分上限為10
    分；㈡第3項「其他犯罪相關紀錄」：計分方式修正為每筆(
    次)2分，總分上限為10分。故被告有無繼續施用毒品傾向，
    係依具體個案之臨床實務及相關事證等情綜合判定，有其相
    當之專業依據及標準，且涉及專門醫學，又衡酌強制戒治之
    目的，係為協助施用毒品者戒斷毒品之心癮及身癮所為之一
    種保安處分，而該評估標準係將與判斷有無繼續施用傾向之
    相關因素加以列舉及量化，適用於每一位受觀察、勒戒處分
    之人，具一致性、普遍性、客觀性，以利執法者判定受勒戒
    人有無繼續施用毒品傾向，且避免執法者之判斷流於恣意，
    倘其評估由形式上觀察，無擅斷或濫權等明顯不當之情事，
    法院宜予尊重。
四、經查：　　
  ㈠被告前因施用第二級毒品，經原審法院以110年度毒聲字第10
    64號號裁定將其送勒戒處所執行觀察、勒戒處分，嗣經法務
    部○○○○○○○○附設勒戒處所評分結果：⑴前科紀錄與行為表現
    部分合計為37分：毒品犯罪相關司法紀錄「7筆」計10分、
    首次毒品犯罪年齡為「21-30歲」計5分、其他犯罪相關紀錄
    「6筆」計10分、入所時尿液毒品檢驗為「多種毒品反應」
    計10分，上開4項靜態因子合計為35分；所內行為表現之動
    態因子評定為「無重度違規、無輕中度違規、持續於所內抽
    菸」，計2分；⑵臨床評估部分合計為26分：多重毒品濫用為
    「有，種類：海洛因、安非他命」計10分、合法物質濫用為
    「有，種類：菸」計2分、使用方式為「無注射使用」計0分
    、使用年數為「超過1年」計10分，上開4項靜態因子合計為
    22分；精神疾病共病（含反社會人格）經評定為「無」計0
    分、臨床綜合評估（含病識感、動機、態度、就醫意願）：
    CGI，評定為「中度」計4分，上開2項動態因子合計為4分；
    ⑶社會穩定度部分為0分：工作為「全職工作（網路自營商）
    」計0分、家人藥物濫用為「無」計0分；入所後家人是否訪
    視為「有（2次）」計0分、出所後是否與家人同住為「是」
    計0分。以上⑴至⑶部分之總分合計為63分（靜態因子共計57
    分，動態因子共計6分），經評定為「有繼續施用毒品傾向
    」等情，有法務部○○○○○○○○111年8月17日北所衛字第111130
    08970號函暨檢附之有無繼續施用毒品傾向證明書、有無繼
    續施用毒品傾向評估標準紀錄表在卷可稽（111年度毒偵緝
    字第1482號卷第51至53頁）。
　㈡臺北看守所附設勒戒處所人員評估被告是否有繼續施用毒品
    傾向，係以「毒品犯罪相關司法紀錄」、「首次毒品犯罪年
    齡」、「其他犯罪相關紀錄」、「入所時尿液毒品檢驗」、
    「所內行為表現」、「物質使用行為」、「合法物質濫用」
    、「使用年數」、「臨床綜合評估（含病識感、動機、態度
    、就醫意願）」、「工作」、「家庭」等靜態因子、動態因
    子綜合評估。有無繼續施用毒品傾向證明書及評估標準紀錄
    表所載之綜合判斷結果，係該所相關專業知識經驗人士於被
    告入所執行觀察、勒戒期間，依其本職學識就被告之前科紀
    錄及行為表現、臨床評估及社會穩定度等因素所為之綜合判
    斷，具有科學驗證所得之結論，且勒戒處所之組織、人員之
    資格及執行觀察、勒戒相關程序，暨判斷施用毒品者，有無
    繼續施用毒品傾向，均有相關法令嚴格規範，非可恣意而為
    。又上開評估內容，已依照法務部因應毒品危害防制條例之
    修正意旨及109年11月18日最高法院刑事大法庭109年台上大
    字第3826號之裁定標準，據以為評估判斷認定，由形式上觀
    察，亦無擅斷或濫權等明顯不當之情事，自得資為判斷被告
    有無繼續施用毒品傾向之證明。抗告意旨空言無繼續施用毒
    品之傾向，自難認有理由。
　㈢按毒品危害防制條例規定強制戒治之目的，係因施用毒品成
    癮者，不論身癮或心癮均難以戒絕斷癮，再犯率偏高，乃有
    持續收容於戒治處所施以強制戒治之必要。該條例第20條第
    2項關於強制戒治之規定，係屬強制規定，只要觀察、勒戒
    後，經評定受觀察、勒戒人有繼續施用毒品傾向者，檢察官
    即應聲請法院裁定受觀察、勒戒者令入戒治處所強制戒治，
    其中並無任何例外規定。被告既有施用第二級毒品之行為，
    經原審法院裁定送勒戒處所觀察、勒戒後，經前揭專業評估
    仍有繼續施用毒品傾向，足認其無法戒斷毒癮，自有依法再
    施以強制戒治之必要，原審裁定令被告入戒治處所強制戒治
    ，自屬有據。另按毒品危害防制條例所規定之觀察、勒戒或
    強制戒治等處分，立法目的係為幫助施用毒品者戒除毒癮或
    降低再次施用毒品之危險性，而非為懲戒施用毒品之行為人
    ，故觀察、勒戒之執行，其重點在「評估」該施用毒品者是
    否應受強制戒治以治癒其毒癮，並依其結果而有不起訴處分
    等處遇；此與被告在觀察、勒戒執行期間或其前、後，是否
    另受或將受有期徒刑之執行無關。而監獄為執行刑罰之場所
    ，並非戒癮專責機構，尚無從以被告勒戒完畢後尚有其他案
    件待入監服刑之事實，逕予推認無強制戒治之必要，抗告意
    旨以其已入監勒戒2月，其後仍需繼續在監服刑，應無繼續
    施用毒品之傾向等語，亦非可採。
五、綜上，原審以檢察官之聲請合於法律規定，依毒品危害防制
    條例第20條第2項後段規定，裁定被告令入戒治處所施以強
    制戒治，其期間為6個月以上，至無繼續強制戒治之必要為
    止，但最長不得逾1年，經核並無不合。抗告人執前詞提起
    抗告，難認有理由，應予駁回。
據上論斷，應依刑事訴訟法第412條，裁定如主文。
中　　華　　民　　國　　111 　年　　9 　　月　　19　　日
                  刑事第九庭    審判長法　官  潘翠雪
                                      法　官  陳筱珮
                                      法　官  俞秀美
以上正本證明與原本無異。
不得再抗告。
                                      書記官  謝崴瀚    
中　　華　　民　　國　　111 　年　　9 　　月　　20　　日